臺灣高等法院臺中分院刑事判決　　　　 94年度上易字第532號
上　訴　人　臺灣台中地方法院檢察署檢察官
上　訴　人
即　被　告　乙○○
　　　　　　　　　　國民
選任辯護人　曾慶崇　律師
被　　　告　丙○○
　　　　　　　　　　國民
上列上訴人等因被告偽造文書案件，不服臺灣臺中地方法院94年
3月10日第一審判決 （民國89年度訴字第2374號，起訴案號：臺
灣臺中地方法院檢察署民國88年度偵字第20337號、89年度偵字
第65 32、8697、10768號）及移送併辦（90年度偵字第661號）
，提起上訴，本院判決如下：
    主  　　文
上訴駁回。
　　事　　　實
一、乙○○為臺中市○○街一三二號十三樓之三「中南鑽探工程
    有限公司」（下簡稱中南公司）實際負責人（登記負責人陳
    紀繡足為乙○○之母），從事地質鑽探工程，為從事於地質
    鑽探業務之人。其明知地質鑽探報告應根據鑽探之結果，核
    實記載，竟基於概括之犯意，自民國（下同）七十九年間起
    ，至八十八年間止，於接受太子建設開發股份有限公司臺中
    分公司（下簡稱太子建設臺中分公司）、陳明雄建築師、陳
    傳彥建築師、陳宗鎮建築師、江醫豹建築師，及臺中市、臺
    中縣、彰化縣等多名地主之委託製作鑽探報告時，連續於其
    出具之鑽探報告書上為不實之記載，再向不知情之委託人提
    出而行使之，足以生損害於各委託人及主管機關對於核發建
    築執照管理之正確性，詳情如下：
（一）於八十年一月間，乙○○接受太子建設臺中分公司規劃課
      副課長林正大（另經檢察官提起公訴，經臺灣臺中地方法
      院（以下稱原審法院或同院）另案以八十九年度易字第三
      二四三號刑事判決判處無罪，經檢察官上訴，本院以九十
      一年度上易字第五五五號刑事判決駁回上訴確定）之委託
      ，在坐落於台中縣霧峰鄉○○段七四四、七四五、七四六
      地號之建築基地（即該公司推出之「太子及第」建築個案
      ）上，為淺層鑽探，約定鑽探七孔。乙○○明知鑽探報告
      應根據鑽探之結果，核實記載，未實際施作之項目，應不
      得記載，竟僅鑽探至卵礫石層下一、二公尺（即自地面往
      下約五公尺深）即停止，但在其業務上製作之鑽探報告書
      上，虛偽記載鑽探至七或十公尺，而卵礫石層之Ｎ值（又
      稱擊數，其意義：標準貫入試驗值，係以重量為六三．五
      公斤之鐵錘，以自由落差為七六公分，將標準貫入試驗用
      採樣器打入土中三十公分所需之錘擊次數）亦未實際施作
      ，而直接依照以往之經驗，以及中國工程師手冊所記載之
      數值，記載於鑽探報告上，再將報告書交付與不知情之建
      築師朱景弘（經檢察官另行提起公訴，經原審法院另案以
      八十九年度易字第三二四三號刑事判決判處無罪，經檢察
      官上訴，本院以九十一年度上易字第五五五號刑事判決駁
      回上訴確定）檢附於建造執照申請書內，向臺中縣政府工
      務局申請建造地上五層、地下一層鋼筋混凝土（ＲＣ）構
      造之建築物三棟，共三十三戶之店舖兼住宅之建造執照，
      以為行使業務上製作不實之文書，足以生損害於太子建設
      臺中分公司及臺中縣政府工務局對上開建照執照管理、監
      督之正確性。
（二）於八十二年一、二月間，因「新雄建築師事務所」之建築
      師陳明雄（另經檢察官提起公訴，經原審法院以八十九年
      度易字第三二○○號刑事判決判處有期徒刑三月，經本院
      以九十二年度上易字第一○五○號刑事判決判處有期徒刑
      三月如易科罰金以三百元折算一日確定）為儘速取得建造
      執照，要求乙○○不做地質鑽探，先出具一份內容不實之
      鑽探報告，供其先送主管機關掛號使用。乙○○遂與陳明
      雄共同基於行使業務上登載不實文書之犯意聯絡，由乙○
      ○出具業務上製作之名稱載為「臺中市○區○○○段一二
      一三等地號」，內容就鑽探日期（載為八十二年一月十八
      日至八十二年二月九日間，共四孔）、地質說明、地下水
      位、承載率等測量數值均為捏造不實之鑽探試驗報告書，
      交付陳明雄，陳明雄再持以向臺中市政府工務局申請核發
      建築執照（名稱為「文心大三元」建築個案）而行使之，
      足以生損害於臺中縣政府工務局對上開建照執照管理、監
      督之正確性。
（三）乙○○於八十一年五月二日以前及八十年五月間，分別接
      受案外人建築師陳宗鎮（未經檢察官起訴）、建築師陳傳
      彥（業經原審法院另案以九十年度易字第三一○八號刑事
      判決判處無罪確定）之委託，於臺中縣大里市○○段一二
      四、一二六、一二八等地號（大里德昌新生活建築個案）
      及臺中縣大里市○○段三一、三二之二、三二之三等地號
      （大里名人華廈建築個案）土地進行地質鑽探時，亦基於
      同一行使業務上登載不實文書之概括犯意，僅鑽探至卵礫
      石層下一、二公尺（即自地面往下約五公尺深）即停止，
      但在其業務上製作之鑽探報告書上，虛偽記載鑽探至七公
      尺，而卵礫石層之Ｎ值亦未實際施作，而直接依照以往之
      經驗，以及中國工程師手冊所記載之數值，記載於鑽探報
      告上，再將報告書交付與不知情之建築師陳宗鎮、陳傳彥
      ，檢附於建造執照申請書內，向臺中縣政府工務局申請建
      造執照，而行使業務上製作不實之文書，足以生損害於陳
      宗鎮、陳傳彥建築師及臺中縣政府工務局對上開建照執照
      管理之正確性。
（四）乙○○基於同一行使業務上登載不實文書之概括犯意，自
      八十三年間至八十八年間，於受託進行(一)臺中市○區○○
      段四小段一○三之五地號、(二)彰化縣和美鎮○○段一三六
      七地號、(三)臺中市○區○○段二三○之八地號等土地之地
      質鑽探時，與不詳之委託人（第一審檢察署檢察官未簽分
      案偵辦）共同基於犯意之聯絡，完全未實際從事鑽探，即
      製作內容不實之地質鑽探試驗報告，登載於業務上製作之
      文書。其於登載完成後，再交付不詳之委託人，由委託人
      分別檢附於建造執照申請書內，持向臺中市政府工務局、
      臺中縣政府工務局、彰化縣政府工務局申請建造執照，而
      連續行使業務上製作不實之文書，足以生損害於主管機關
      對上開建照執照管理、監督之正確性。
（五）臺中縣豐原市台中縣立豐東國民中學（以下簡稱豐東國中
      ）於八十年間，再獲臺中縣政府核准補助經費擴建教室，
      校長張安然即決定增建Ｊ棟行政大樓中空樓版部分之三、
      四層樓及新建Ｋ棟專科教室大樓，並指定建築師江醫豹（
      業經臺灣臺中地方法院檢察署檢察官以九十一年度偵字第
      一七八五一號偵查終結不起訴處分）負責該建案之規劃及
      監造業務。江醫豹於接受委託後，即指定其女婿林淙祺（
      業經臺灣臺中地方法院檢察署檢察官以九十年度偵字第八
      七一九號偵查終結不起訴處分）及繪圖員徐榮貴（未經檢
      察官起訴）負責全部建案之規劃設計及監造，而江醫豹僅
      負綜理及審查簽證業務。因規劃設計之初，Ｋ棟專科教室
      大樓原規劃為地上四層之建築物，並未強制規定進行地質
      鑽探，故江醫豹並未委託他人進行地質鑽探。嗣於工程進
      行期間，因政府補助款增加，豐東國中乃接受林淙祺之建
      議，在建物未完工前，以辦理變更設計方式直接在Ｋ棟增
      建第五層樓，並在八十一年元月間，申請八○─三五二六
      號建案之Ｋ棟專科教室之變更設計增建第五層樓。因臺中
      縣政府工務局建管課人員要求檢附該建築案之地質鑽探報
      告書，江醫豹遂以五千元之代價，委託乙○○進行鑽探。
      乙○○即基於同前之行使業務上登載不實文書之概括犯意
      ，僅鑽探至地面下約四、五公尺深度時即停止，但在其業
      務上製作之鑽探報告書上，虛偽記載鑽探至七公尺，而卵
      礫石層之Ｎ值亦未實際施作，而直接依照以往之經驗，以
      及中國工程師手冊所記載之數值，記載於鑽探報告上，再
      將報告書交付予不知情之建築師江醫豹。江醫豹遂於八十
      一年一月四日檢附該虛偽不實之鑽探報告作為安全證明書
      之附卷予臺中縣政府工務局建管課，俾供建管課人員據以
      審查八○─三五二六號建案之變更設計案，而行使業務上
      製作之不實文書，足以生損害於江醫豹建築師及主管機關
      對上開建造執造管理、監督之正確性。
二、嗣因於八十八年九月二十一日凌晨發生九二一大地震，上開
    太子及第、文心大三元、大里德昌新生活、大里名人華廈、
    豐東國中Ｋ棟專科教室等建築物分別倒塌或震損，經臺灣臺
    中地方法院檢察署多位檢察官分別追查地質鑽探過程，因而
    查獲上情。
三、案經臺灣臺中地方法院檢察署檢察官自動檢舉偵查起訴及移
    送併辦（九十年度偵字第六六一號）。
    理　　　由
甲、被告乙○○部分：
一、訊據被告乙○○固坦承其為中南公司實際負責人，上揭地點
    之地質鑽探報告均係渠製作等情，並對於事實欄一之（一）
    、（三）、（五）所述之事實坦承不諱，惟否認有犯業務上
    登載不實文書罪行為，並辯稱：依照中部地區的鑽探技術，
    所謂淺層鑽探，是指鑽探碰到卵礫石層下一、二米就停止，
    鑽探報告是依經驗推估到七米，這種方式自渠父親成立中南
    公司以來都是如此，每家公司都一樣，卵礫石層為堅硬地層
    ，承載力甚大，Ｎ值之變化也很小，所以渠按照中國工程師
    手冊及經驗推估，至於砂土層之Ｎ值變化較大，所以該公司
    會實際施作，不至於生損害於公眾或他人等語。對於事實欄
    一之（二）所述之事實亦坦承不諱，惟辯稱：陳明雄建築師
    為了趕領建照，要求中南公司先行提供不實之報告書，但先
    前之不實報告書只送到建築師公會去掛號，陳明雄建築師事
    後有要求補做深層地質鑽探，渠即委託丙○○去做，有實際
    鑽探十五公尺深，而陳明雄建築師有將該不實之報告書抽換
    為真實之報告書，故不至於生損害於公眾或他人等語。對於
    事實欄一之（四）所述事實則矢口否認犯行，辯稱：扣案之
    鑽探報告有浮貼者，係先將附近土地曾作過鑽探之報告，傳
    真予建築師做案前評估，若用舊地號，收到的人不一定曉得
    ，所以浮貼一下讓他們知道等語。經查：
（一）事實欄一之（一）、（三）、（五）所述之事實部分：
  １、查被告乙○○對於十公尺以上之鑽探，即歸類於深層鑽探
      ，因須鑽至卵礫石層下，中南公司無適當之機械，故外包
      委託丙○○鑽探，並按深度計費一節，業經被告乙○○坦
      承在卷，復經同案被告即證人丙○○在原審法院陳述明確
      。可見卵礫石層並非無法鑽探，只不過中南公司無適當之
      機械，需要外包，增加成本而已。按地質鑽探報告書，為
      結構技師製作結構計算書及建築師對於建築物設計規劃之
      重要依據之文件，自應按照實際鑽探之結果，核實記載，
      縱使某些項目因成本因素，無法每項實際施作，但未實際
      施作之項目，應記載為「空白」或「未進行」等字樣，留
      由設計者來評估是否得據以設計，或是須再進行進一步之
      鑽探，不得由地質鑽探人自行依書籍或經驗而推估記載（
      見原審法院依「專家參與審判諮詢試行要點」委請之專家
      黃添坤教授之意見，九十二年四月二日訊問筆錄，同院卷
      第五宗第三四至三五頁）；有如健康檢查未檢查之項目，
      僅能記載「空白」，由醫師進行評估，不得逕行記載「正
      常」，否則即為內容不實，且失去檢查之意義甚明。
  ２、大臺中地區之卵礫石層承載力頗大一節，固據原審法院委
      請之專家黃添坤教授在同院陳明屬實，故被告乙○○於報
      告書上造假之行為，尚難遽謂與該等房屋倒塌之結果有何
      關連，但其行為已足以生損害於主管機關對上開建造執造
      管理、監督之正確性，應無疑義。
  ３、至於證人蘇建一（國安鑽探企業有限公司負責人）、詹昭
      惠（中晟鑽探顧問事業有限公司負責人）雖於原審法院證
      稱：渠等出具之報告亦有推估之情形，九二一地震以後，
      大家比較務實，法規也有修改，才實作實寫等語（見同院
      九十二年四月四日審判筆錄），惟此僅足以說明臺灣之工
      程界長久以來存在著因循苟且、積非成是之不良習慣，並
      不足以證明被告乙○○之行為為社會所許。至於蘇建一、
      詹昭惠二人並未經檢察官偵查起訴，法院無從追究其刑責
      ；蓋現時之社會，仍有人違法、違規之情形，因未經人提
      出告訴或告發，檢警之能力有限，因此未能依法偵辦，被
      告不能以他人亦有違法行為存在，作為其業務行為阻違
      法原因之論據。
  ４、綜上所述，被告乙○○上述辯解，並無可採。此外並有中
      南公司出具之臺中縣霧峰鄉○○段七四四、七四五、七四
      六地號之建築基地（即「太子及第」建築個案）、臺中縣
      大里市○○段一二四、一二六、一二八等地號（大里德昌
      新生活建築個案）、臺中縣大里市○○段三一、三二之二
      、三二之三等地號（大里名人華廈建築個案）、臺中縣豐
      原市豐東國中之鑽探報告書可證，事證明確。
（二）事實欄一之（二）所述之事實部分：
  １、地質鑽探報告書必須依實際鑽探結果而記載，已如上述，
      被告乙○○為配合已判處罪刑確定建築師陳明雄之要求，
      先行製作一份未實際鑽探之報告書，由陳明雄先持以申請
      核發建築執照，顯然足以生損害於主管機關對上開建造執
      造管理、監督之正確性，要無疑義。
  ２、被告辯稱陳明雄事後有要求補做實際鑽探，並以真正之報
      告書抽換不實之報告書等語，惟經查原審法院於八十九年
      度易字第三二○○號被告陳明雄公共危險一案中所調得之
      八十二年中工建字第七二七號建造執照申請卷宗內所附之
      鑽探報告，即為被告乙○○先前所捏造者（鑽探日期虛偽
      載為八十二年一月十八日至八十二年二月九日間，共四孔
      ），內容與事後檢察官、警察人員在陳明雄開設之「新雄
      建築師事務所」內搜索扣得之同一地號之地質鑽探報告（
      臺灣臺中地方法院檢察署八十九年度保管字第三一八二號
      編號十五，鑽探日期為八十二年三月九日至十五日之間）
      完全不同，足見陳明雄事後並未以真正之地質鑽探報告書
      抽換，被告乙○○上開辯解，並非可採。
  ３、此外復有中南公司出具之臺中市○區○○○段一二一三等
      地號」地質鑽探報告書二份可證（第一份之鑽探日期記載
      為八十二年一月十八日至八十二年二月九日間；第二份之
      鑽探日期記載為八十二年三月九日至十五日之間），事證
      明確。
（三）事實欄一之（四）所述之事實部分：
  １、被告乙○○於八十八年十月十二日、同年月十六日法務部
      調查局臺中市調查站借提訊問時，以及檢察官訊問時，業
      已明確自白：「有些業主、建築師為了趕領建照，會要求
      中南公司憑空提供不實之報告書，待取得建照後再行補做
      地質鑽探，但也有些業主或建築師就不了了之，沒再補做
      ，以此情況而製作之報告書，是以每一孔二千元的標準收
      費（見八十八年度他字第二四八九號卷第七頁背面）．．
      ．（調查員問：中南公司所製作之報告書中，有無實際進
      行鑽探之比率各為若干？）實際鑽探之報告書約有七成，
      不實的報告書約有三成（同卷第七頁背面）．．．中南公
      司於公司內所留存之鑽探試驗報告書原稿，若於工程地點
      上以黏貼的方式而註明之地點，即為套用之不實數據，若
      是直接打字（影印）的工程地點即為實際承作之數據。（
      見同卷第八頁）．．．」「（檢察官問：根據調查筆錄，
      陳明雄建築師也曾要求先行提供報告，但於事後均有實際
      要求補做，以作為實際建構之參考？）如果鑽探的結果一
      樣，則報告不受影響，若鑽探結果不一樣，則會作專案變
      更。」（見同卷第十一頁背面）。「．．．中南公司或天
      立公司接受業主或建築師委託地質鑽探除了臺中縣市卵礫
      石地質以外需評估現場工地與業主議價以外，臺中縣市卵
      礫石層地質應業主要求不需實際施工鑽探的，是由本公司
      紙上作業製作鑽探及試驗報告書交業主或建築師申請建照
      的，其收費標準：『基本費』最少兩孔八千元，若超過兩
      孔以上，每孔收費一千元至兩千元不等（見同卷第三九頁
      背面）．．．（提示：中南公司扣押物編號：「貳─一」
      至「貳─五」「地籍配置圖」）這幾份地籍配置圖後註記
      之地號、孔數、業主名號及「先掛」「先掛號」等是我太
      太魏彩華註記的，這是我接到業主委託鑽探後，由於有些
      業主要求，要本公司不需實際鑽探，只要由本公司出具鑽
      探試驗報告供業主先行向建管單位送件掛號申請建照即可
      ，我即會告知我太太，她會在業主送來的地籍配置圖後註
      記供我製作鑽探試驗報告參考。」（見同卷第四一頁）．
      ．．（提示：中南公司扣押物編號壹─一、壹─二、壹─
      三、壹─五五、壹─五九、壹─六○、壹─六一鑽探報告
      ）經我一一檢視這七份鑽探報告表，這些報告表中『工程
      地點』用黏貼的方式貼上地號的，均是紙上作業製成的報
      告書，而未實際現場施工地質鑽探的，我是以舊的報告表
      重新黏貼上業主委託的新地號及鑽孔日期、試驗日期後，
      再影印製成鑽探及試驗報告書交業主送件請領建照（見同
      卷第四一頁背面）．．．（提示：扣押物編號壹─五六鑽
      探報告書，這份鑽探報告書中，『工程地點』『鑽探日期
      』『試驗日期』均有被撕去黏貼的痕跡，何故？）這是如
      前述有些業主要求本公司不需實際施工地質鑽探，只要以
      紙上作業提供『鑽探及試驗報告表』即可，我即找出以前
      鑽探報告之留底，黏貼業主所委託的新地號後，影印送交
      業主，唯發現業主委託的現場地質與舊的地質差異太大，
      故將新的地號撕去，重新找地質比較相近的地質鑽探及試
      驗報告表黏貼地號重新製作（見同卷第四二頁）．．．本
      公司收費標準，前述未實際鑽探只作紙上作業提供鑽探試
      驗報告表，基本費八千元（兩孔）這是最近兩三年才調整
      的，之前之收費標準，基本費（兩孔）有六千元及四千元
      ，若未實際施工鑽探以紙上作業方式出具鑽探報告，則收
      費減半（前述六千元及四千元係施工至卵礫石層為止）（
      見同卷第四四頁）等語。被告乙○○於原審法院審理時雖
      改稱：台中市調查站詢問時壓力很大，他們對我一直問，
      問到我有答案為止等語，藉此否認上述自白之任意性，惟
      前述台中市調查站訊問時，分別有被告乙○○委任曾慶崇
      律師、杜立兆律師在場陪同其接受詢問，應無何等強　暴
      、脅迫或其他不正取供之情事。
　２、另經原審法院勘驗扣案六十一冊鑽探報告（臺灣臺中地方
　　　法院檢察署八十九年度保管字第三一八二號，扣於「文心
  　　大三元」一案）結果，編號壹─五五（彰化縣和美鎮○○
    　段一三六七地號）、壹─五九（臺中市○區○○段二三○
      之八地號）、壹─六○（臺中市○區○○段四小段一○三
      之五地號）之地質鑽探報告，的確均有浮貼痕跡，自紙張
      背面透光檢視，可明顯發現其原來地號與浮貼地號並不相
      同（原地號分別為：彰化縣溪湖鎮○○段八三之二等地號
      、臺中市○區○村段二八七之五四等地號、臺中市○○區
      ○○段七二、七五地號），製有九十一年六月二十日勘驗
      筆錄可稽；被告乙○○對此雖辯稱係有的建築師會先詢問
      該地區地質狀況，先給建築師做案前評估，後來再去鑽探
      ，因為用傳真過去，若用舊地號，收到的人不一定曉得，
      所以浮貼一下讓他們知道等語；惟查此三筆有浮貼痕跡之
      鑽探報告，所浮貼之地號與原地號並非鄰近，且經原審法
      院比對向彰化縣政府、臺中市政府調得之建造執照檔案（
      分別為臺中市政府八六中工建字第五四五號、彰化縣政府
      八八彰工管建字第一一七五二號、臺中市政府八六中工建
      字第二一三－二一六號）內所附鑽探報告結果，與被告乙
      ○○浮貼者竟完全相同（詳見原審法院九十一年六月二十
      四日勘驗筆錄），若被告有重新鑽探，新地號之地質狀況
      豈有可能與舊地號分毫不差？足見被告乙○○於台中市調
      查站訊問時之自白，係與事實相符，又非出於強暴、脅迫
      等不正方法，依刑事訴訟法第一百五十六條第一項之規定
      ，原審法院自得將被告乙○○於調查站詢問時之自白作為
      證據。其事後翻異前詞，係屬卸責之語，不足採信。此外
      復有上述浮貼之鑽探報告書等扣案可證，事證明確。至第
      一審檢察官起訴書犯罪事實欄一之（六）內載明：真實姓
      名不詳委託人，另行分案偵辦中，惟經本院函查結果，臺
      中地方法院檢察署九十四年八月十二日甲○惠穆八九偵一
      ○七六八字第八四○三七號函覆略稱：經查未再簽分他案
      偵辦等語，係原承辦檢察官是否有行政責任問題，應不影
      響被告乙○○本案犯罪之成立，併予敘明。
二、核被告乙○○所為，係犯刑法第二百十六條、第二百十五條
    之行使業務上登載不實文書罪。被告乙○○於業務上登載不
    實文書犯行，與另案被告陳明雄及(一)臺中市○區○○段四小
    段一○三之五地號、(二)彰化縣和美鎮○○段一三六七地號、
    (三)臺中市○區○○段二三○之八地號等土地之不詳委託人之
    間，各有犯意聯絡及行為分擔，應成立刑法第三十一條第一
    項之共同正犯。另被告乙○○所犯業務文書登載不實之低度
    行為，為行使業務上登載不實文書之高度行為所吸收，應僅
    論以行使業務上登載不實文書罪。又被告先後多次行使業務
    上登載不實文書犯行，時間緊接，方法相同，觸犯構成要件
    相同之罪名，顯係基於概括犯意為之，為連續犯，應依刑法
    第五十六條之規定以一罪論（情節最重之一次為完全未進行
    鑽探，且孔數最多臺中市○區○○段二三○之八地號），並
    加重其刑。第一審檢察署檢察官聲請移送原審法院併辦部分
    （即事實欄一之（五）所述豐東國中部分），與檢察官已起
    訴之部分具有前述連續犯之裁判上一罪關係，為起訴效力所
    及，故同院自得併予審判。原審法院審酌被告乙○○於報告
    書登載不實之時間甚長，件數甚多，犯罪所生之危害頗大，
    犯罪後仍毫無悔意，態度欠佳，惟其除違反森林法前科（經
    原審法院判處有期徒刑四月，緩刑三年，緩刑業已期滿未經
    撤銷）外，無其餘刑事犯罪前科，品行尚可，暨其動機、目
    的、手段等一切情狀，適用刑事訴訟法第二百九十九條第一
    項前段，刑法第二十八條，第五十六條，第二百十六條，第
    二百十五條，罰金罰鍰提高標準條例第一條前段之規定，判
    決被告乙○○共同連續行使從事業務之人明知為不實之事項
    而登載於其業務書足以生損害於公眾及他人罪，量處有期徒
    刑壹年拾月。本院經核原審法院對於被告乙○○此部分判決
    ，認事用法，均無不合，量刑亦屬妥適。
三、第一審檢察署檢察官公訴意旨另略以：如(一)所示(1)至(4)被訴
    部分：
（一）被告乙○○尚有下列被訴犯罪行為：
（１）被告乙○○於七十九年間與晟翔公司負責人陳方柔、紀呈
      賢、陳永安等三人（另經檢察官提起公訴）基於共同之犯
      意連絡，於受託進行晟翔公司「臺中王朝」建築個案，即
      臺中縣大里市○○路○○段第八九、九一、七七─三、七
      九─二、九○、九二、七八─二、七八─三號等筆土地之
      地質鑽探工程時，明知該建築基地面積為四千餘平方公尺
      ，依建築技術規則第六十五條等之規定，每六百平分公尺
      鑽探一孔應為七孔數之鑽探、及於地質鑽探之部分，鑽孔
      深度應為建築物最大基礎版寬之兩倍以上，或建築物寬度
      之一．五倍至二倍、及各鑽孔中至少應有一孔之鑽孔深度
      為前項鑽孔深度之一．五至二倍，依上開寬度六十公尺為
      計算，應為六十×一．五或二倍，即七十五公尺以上之深
      度，惟乙○○並未實際為鑽探，而於鑽探試驗報告書內，
      虛偽登載曾為鑽探四孔，分別有十五公尺與七公尺二種深
      度之鑽探報告，由乙○○依據其目視現場狀況後而為十五
      公尺部分：０．３０公尺灰棕壤土、１．６０公尺棕色沉
      泥質細沙含礫石、１．６０公尺至１５公尺卵礫石夾沉泥
      砂；及於七公尺部分：０．５０灰棕色壤土、１．５０公
      尺棕色沉泥質細砂含礫石、１．５０公尺至７．００公尺
      卵礫石之鑽探內容資料不實填載於鑽探試驗報告書內，而
      於職務上製作之文書為登載不實，其後再由陳永安、紀呈
      賢檢附於建照執造申請書內，向臺中縣政府工務局申請建
      照執照以為行使職務上製作不實之文書，足生損害於臺中
      縣政府公務局對上開建照執照管理之正確性，且該不實之
      鑽探報告既無從對該建築基地之地質為詳細調查，以查知
      該建築基地地質，藉以查悉地質對建築後建築構造物所得
      以承受力量之多寡；且依該不實之地質鑽探報告於該建築
      工程施作建築結購體後，及於基礎地下一、二層為開挖時
      未為精確計算等因素，於「台中王朝」建築物完工交屋於
      承購戶使用後，迄至八十八年九月二十一日地震前，致使
      整個建築基地地層於交付購買該建築物使用之購買戶使用
      已為下陷約十ｃｍ至十ｃｍ之深度，而生公共危險。
（２）被告乙○○於八十二年間接受豪隆建設公司之委託，於臺
      中縣東勢鎮○○段四七九、四七九之一○、一七、三二、
      一三八等地號，基地面積一千零四平方公尺，即「東勢王
      朝一期」大樓建築個案之地質鑽探，與丙○○共同基於犯
      意之聯絡，於上開東勢王朝一期基地上僅由丙○○負責鑽
      探二孔，二孔均深十五公尺，丙○○並未實際記載各層土
      壤之標準擊數（Ｎ）值，亦未取樣，僅將土壤分布情形傳
      真予乙○○，乙○○自行推測各層土壤之標準擊數（Ｎ）
      值，並依據上開未實際調查之標準擊數（Ｎ）值計算承載
      力，而將上開不實之擊數、地質說明、承載力等數據登載
      於職務上製作之文書，交予建築師黃同德（另行提起公訴
      ），黃同德再交付結構技師案外人王有彰憑以製作結構計
      算書，並將之檢附於建照執造申請書內，向臺中縣政府工
      務局申請建照執照，而以為行使職務上製作不實之文書，
      足生損害於臺中縣政府工務局對上開建照執照管理之正確
      性及該大樓承購戶。
（３）被告乙○○基於同一業務登載不實之概括犯意，於受託進
      行(一)臺中市○○區○○段五二○地號、(二)臺中市○區○○
      ○段一一八之八九地號、(三)臺中市○○區○○段一三、一
      四等地號、(四)臺中市南區○○○○段二六六之五九地號、
      (五)臺中市○區○○○段一四九八之四地號、(六)臺中縣大里
      市○○段七八地號土地鑽探時，與不詳委託人共同基於犯
      意之聯絡，未實際從事鑽探，即製作不實之地質鑽探試驗
      報告，登載於業務上製作之文書，再交付委託人分別檢附
      於建造執照申請書內，持向臺中市政府、臺中縣政府工務
      局申請建造執照，而連續行使業務上製作不實之文書，足
      以生損害於主管機關對上開建照執照管理之正確性。
（４）就事實欄一之（三）即「大里德昌新生活建築個案」及「
      大里名人華廈建築個案」部分，被告乙○○未告知建築師
      陳宗鎮、陳傳彥其報告書不實之情形，仍向二人收取費用
      ，另涉犯刑法第三百三十九條第一項之詐欺取財罪等情。
（二）訊據被告乙○○始終堅決否認上列被訴此四部分犯行，辯
      稱：（１）臺中王朝、（２）東勢王朝一期等二棟大樓均
      為深層鑽探，渠委託丙○○為之，均有地質實際鑽探；（
      ３）部分之(一)臺中市○○區○○段五二○地號、(二)臺中市
      南區○○○段一一八之八九地號、(三)臺中市○○區○○段
      一三、一四等地號、(四)臺中市南區○○○○段二六六之五
      九地號、(五)臺中市○區○○○段一四九八之四地號、(六)臺
      中縣大里市○○段七八地號土地，屬於淺層鑽探，中南公
      司如有收費，均有實際派員鑽探，其中鑽探報告有浮貼者
      ，係先將附近土地曾作過鑽探之報告，傳真予建築師做案
      前評估，若用舊地號，收到的人不一定曉得，所以浮貼一
      下讓他們知道，建築師收到以後不一定有委託該公司進行
      鑽探；（４）「大里德昌新生活建築個案」及「大里名人
      華廈建築個案」均屬淺層鑽探，中南公司係以孔計價，沒
      有詐欺取財等語。
（三）經查：
（１）「臺中王朝」大樓，於九二一地震中倒塌後，經臺灣臺中
      地方法院檢察署檢察官囑託國立中興大學鑑定，並由勤慎
      土壤工程顧問有限公司至現場重行鑽探結果，除回填層外
      ，與中南公司原先所出具者，並無重大差異（見臺中王朝
      即大里奇蹟建物鑑定報告書影本附錄二所載，外放），故
      被告乙○○所辯並非無據。
（２）「東勢王朝一期」大樓於九二一地震中倒塌後，臺灣臺中
      地方法院檢察署檢察官囑託臺灣省結構工程技師工會鑑定
      倒塌原因，經鑑定人蔡水旺技師、陳伯炤技師、陳光旗技
      師轉請豪捷工程有限公司（負責人徐禮暄）在原基地前之
      三民路旁另行鑽探二孔結果，與中南公司原先所出具者，
      亦無重大差異（見該會出具之鑑定報告一冊附件四所附之
      土壤鑽探報告，該鑑定報告原本業於九十一年十一月十四
      日隨同本案其餘被告劉樹居、林汶宗、黃同德、林隆清、
      易卓群、涂仁偉、張大中、饒源豐、沈進忠案卷送上訴，
      現由本院以另案九十一年度上訴字第一九二二號刑事案件
      審理中，鑑定報告副本則於九十三年十二月三十日隨同本
      案原審法院八十九年度訴字第二三七四號過失致死案件其
      餘被告陳慶章案卷送上訴，現由本院以另案九十四年度上
      訴字第七五號刑事案件審理中），故被告乙○○所辯亦並
      非無據。
（３）經原審法院勘驗扣案六十一冊鑽探報告（臺灣臺中地方法
      院檢察署八十九年度保管字第三一八二號，扣於「文心大
      三元」一案）結果，編號壹─一（臺中市○○區○○段四
      七○之一、四七○之二地號，未經起訴）、壹─二（臺中
      市○區○○○段一四九八之四地號）、壹─三（臺中市南
      區○○○○段二六六之五九地號）、壹─六一（臺中縣大
      里市○○段七八地號）等四筆土地之鑽探報告，雖亦有浮
      貼痕跡，惟其中編號壹─一（臺中市○○區○○段四七○
      之一、四七○之二地號，未經起訴），原審法院並未調到
      其建造執照檔案，編號壹─二（臺中市○區○○○段一四
      九八之四地號，臺中市政府工務局八十一年第二三七四號
      ）、壹─三（臺中市南區○○○○段二六六之五九地號，
      臺中市政府工務局七十五年第五九九一號）等二筆，其建
      造執照檔案中並無鑽探報告，而編號壹─六一（臺中縣大
      里市○○段七八地號，臺中縣政府工務局八十八年工建字
      第一五七四號）之建造執照檔案中所附者為「三汰工程有
      限公司」出具之鑽探報告，並非被告乙○○所經營之中南
      公司或天立公司，無從核對被告乙○○是否製作內容不實
      之地質鑽探報告，抑或確實僅供參考而已。至於檢察官起
      訴書所指(一)臺中市○○區○○段五二○地號、(二)臺中市○
      區○○○段一一八之八九地號、(三)臺中市○○區○○段一
      三、一四等地號土地，扣案物中有浮貼跡象之鑽探報告，
      並無該三筆土地，故證據亦屬不足。
（四）「大里德昌新生活建築個案」及「大里名人華廈建築個案
      」既屬淺層鑽探，以孔計價，被告乙○○即無為自己不法
      所有之意圖，核與刑法第三百三十九第一項詐欺取財罪之
      構成要件不符。
（五）此四部分之現存積極證據既不足以認定被告乙○○之辯解
      不足採信，本於無罪推定原則，積極證據不足為不利於被
      告被訴事實之認定時，應為有利於被告乙○○之認定，上
      開四部分被訴犯罪不能證明。惟公訴人認與前述有罪部分
      ，以連續犯、牽連犯之裁判上一罪起訴，在審判上不可分
      ，原審法院爰不另為無罪之諭知，此部分之判決，經核亦
      無不當。
四、原審法院辦理九十一年度自字第八七九號被告李坤霖等偽造
    文書等案件，另以九十二年三月十三日中院嘉刑明九十一自
    八七九字第二一三三八號函移送併辦部分：
（一）併辦意旨略以：被告乙○○受建築師李坤霖委託製作鑽探
      及試驗報告，惟其基於偽造私文書的故意，明知其未於契
      約所定之八十八年四月十八日至四月二十三日至林獻旗所
      擁有之坐落於於臺中市○○區○○段第一五七三、一五七
      七、一五七八、一五七九、一五四○、一五四三、一五四
      三之一地號等七筆土地真正施作地基鑽探，竟於八十八年
      五月間（日期不詳）於不明地點提出虛偽不實之地質鑽探
      報告予李坤霖，由李坤霖檢附該虛偽不實之地質鑽探報告
      （於五月三十一日）予臺中市政府工務局申請建築執照，
      而行使業務上製作之不實文書，足以生損害於主管機關對
      上開建造執造管理之正確性等情。
（二）原審法院訊據被告乙○○對此部分被訴亦始終堅決否認，
      辯稱：該筆土地亦屬於深層鑽探，渠委託丙○○為之，有
      實際鑽探等語。同院訊據證人即共同被告丙○○雖證稱：
      忘了有沒有鑽探這一件等語，惟經同院於審理九十一年度
      自字第八七九號被告李坤霖等偽造文書等案件時，另行囑
      託「和協工程技術股份有限公司」於九十一年十一月二十
      七日就系爭土地重新鑽探結果，除回填層外，與中南公司
      原先所出具者，並無重大差異（見原審法院九十一年度自
      字第八七九號卷內所附之和協工程技術股份有限公司鑽探
      報告書）。而證人楊重茂即重新鑽探之和協公司技師，亦
      在原審法院結證稱：「我有在現場，始終都有看他們在鑽
      探，兩份鑽探報告的差異，為上面的土層有差異，我的土
      層厚度不符，可能與施工者的經驗有關係。卵礫石的差異
      不大，土層差異較大，二者報告有些微不同，我們也不敢
      預測。我不敢下斷定他們有沒有去現場鑽探」、「二者之
      間也是有差異的可能性，他們的報告和我們的報告描述的
      部分是有些不同。二人的報告有不同方式的報告」、「回
      填層扣掉的話差異很小，就不會那麼大，二者就很相近。
      有無回填到一米三我不知道」、「回填層拿掉，我們專業
      的認知就很相近」各等語。故被告乙○○所辯，並非無據
      。至於證人林江福、黃來春、林登山等人雖於原審法院均
      證稱：沒有看到有人去系爭土地鑽探過等語，惟前述證人
      林江福等三人不可能完全無外出購物、辦事等情形，故渠
      等三人之證言尚不足以作為對被告乙○○不利之認定。
（三）被告乙○○被訴此部分事證既屬不足，與檢察官起訴部分
      即無何等連續犯之裁判一罪關係，非起訴效力所及，原審
      法院爰不另為無罪諭知，經核也尚無不當。
乙、被告丙○○部分：
一、又公訴意旨略以：被告丙○○受僱於被告乙○○，亦係從事
    業務之人，明知鑽探報告應據實記載，竟與被告乙○○共同
    基於行使業務上登載不實文書之犯意聯絡，與被告乙○○共
    同為上述犯行，因認被告丙○○亦犯有刑法第二百十六條、
    第二百十五條之罪嫌等情。
二、按犯罪事實應依證據認定之，無證據不得認定犯罪事實。又
    不能證明被告犯罪者，應諭知無罪之判決，刑事訴訟法第一
    百五十四條第二項、第三百零一條第一項分別定有明文。次
    按認定不利於被告之事實，須依積極證據，苟積極證據不足
    為不利於被告事實之認定時，即應為有利於被告之認定，更
    不必有何有利之證據，最高法院三十年度上字第八一六號判
    例可資參照。
三、查公訴人認被告丙○○犯有上述被訴犯行，係以被告丙○○
    為被告乙○○之受僱人，為其主要論據。訊據被告丙○○始
    終堅決否認有何被訴之共同行使業務上登載不實文書犯行，
    辯稱：渠以打井為業，僅是中南公司之包商，而非中南公司
    之員工，其接受乙○○委託受理鑽探，係按件計酬，屬於承
    攬而非僱傭關係；因依據實際鑽探深度，按公尺計價，每公
    尺一千四百元左右，每個月結算一次，故伊受託之每一件，
    乙○○指示須鑽幾公尺，伊即按指示鑽到幾公尺，再將各層
    及地下水之分布情形，向乙○○回報，叫乙○○來看，必須
    鑽到指示深度才有錢可以領，中南公司的人會來拿取樣，渠
    沒有測Ｎ值之重鎚，但中南公司有，鑽探報告是中南公司的
    人寫的，伊完全未參與等語。
四、經查：
（一）被告丙○○為中南公司之包商而非員工，中南公司只有十
      公尺以上之深層鑽探才會委託丙○○承攬鑽探，係按件計
      酬，依實際鑽探深度，每公尺一千二百元至一千六百元，
      鑽探報告書則由中南公司製作，丙○○完全未參與，丙○
      ○也不曾看過報告書等語，業據證人即同案被告乙○○於
      原審法院審理中具結證實在卷。
（二）丙○○既非中南公司員工，而係實作實算之包商，無參與
      製作鑽探報告書之權限，對於中南公司所出具之地質鑽探
      報告書究竟是否真實亦無從置喙，其與被告乙○○之間，
      自無何等犯意聯絡可言。檢察官以共同正犯起訴被告丙○
      ○，查無積極證據，可資證明，自不得以推測或擬制方法
      認定。
（三）綜上所述，被告丙○○所辯應堪採信。此外復查無其他積
      極證據足資證明被告丙○○有何被訴之共同行使業務上登
      載不實文書犯行，揆諸前揭法條及判例意旨，即應為有利
      於被告之認定，被告丙○○被訴上開犯罪不能證明，原審
      法院依法應為無罪之判決，經核自無不當。
丙、檢察官對於被告乙○○、丙○○等二人，提起上訴，理由敘
    述如下：
（一）關於被告乙○○部份：其中對於林獻旗所有坐落於臺中市
      南屯區○○段一五七三、一五七七、一五七八、一五七九
      、一五四○、一五四三號、一五四三之一地號等七筆土地
      部分。證人林登山亦於臺灣臺中地方法院八十九年度訴字
      第二三七四號案中訊問時結證稱大約四月底左右才說要畫
      圖，說容積率六月要實施，池榮森是林塏晉的朋友，伊就
      住在那塊地上，如果伊不在，還有伊太太在，委託鑽探時
      ，那聲音很大聲，但是伊等之前沒有聽過，可見被告等人
      沒有去鑽探過等語。另證人黃來春亦於臺灣臺中地方法院
      自字第八七九號案中結證稱伊未看到有人去鑽探過，伊每
      天都看得到當時的情形，伊全天都在幫伊兒子顧家等語，
      均已明確指出被告二人並未前去鑽探，是並無原審判決所
      稱證人二人不可能完全無外出購物、辦事等情，致未能發
      現被告二人鑽探之情事發生，且鑽探之工程，非短暫之時
      間所能完成，縱如原審判決所述，證人有外出之情形，被
      告二人若確實有前往鑽探，當能發現，是原審判決此部分
      有誤會。是原審僅判處被告乙○○有期徒刑一年十月亦屬
      過輕。
（二）關於被告丙○○部分：原審認被告丙○○無罪，係以被告
      丙○○並未參予鑽探報告書之製作，因認被告丙○○並無
      犯意之連絡，而為被告無罪之判決。然查：
　１、被告丙○○於原審審理時供稱伊與被告乙○○合作了十多
　　　年等語（詳臺灣臺中地方法院八十九年度訴字第二三七四
  　　號卷九十四年一月二十六日八十九年審理筆錄）；另被告
    　乙○○於是日審理時亦供稱被告丙○○知道中南公司要作
      鑽探報告等語，換言之，被告乙○○與被告丙○○二人合
      作十餘年，分工情形係由被告丙○○負責鑽探工作，再由
      被告丙○○將鑽探之結果（如擊數Ｎ值等）報予被告乙○
      ○，由乙○○製作鑽探報告，此之流程及製作須製作鑽探
      報告書當為被告所明知，被告丙○○既知被告乙○○將依
      其鑽探報告值製作鑽探報告，仍然提供不實之數值予被告
      乙○○，是被告丙○○與被告乙○○顯有犯意之聯絡甚明
      ，原審僅以被告乙○○供稱被告丙○○未參與製作鑽探報
      告即為被告無罪之判決，容有誤會。
　２、又被告乙○○亦於上開原審法院審理中供稱伊製作鑽探報
  　　告時，會找被告丙○○報告現場實際狀況予伊等語，亦即
  　　被告丙○○在被告乙○○製作不實之鑽探報告時，丙○○
    　會在現場，則被告乙○○與被告丙○○合作十餘年，被告
    　丙○○在被告乙○○製作鑽探不實報告時，傳真不實資料
      予被告乙○○，益徵被告丙○○與被告乙○○有犯意之聯
      絡，行為之分擔。
　３、再者本件被告乙○○與被告丙○○起訴及併案部分已達八
  　　件，其中尚有臺中市○○區○○段五二○號等九筆土地（
    　即併案部分），是被告丙○○與乙○○單本案即有十餘件
      之鑽探件數，被告丙○○提供不實之資料予被告乙○○製
      作不實之鑽探報告，謂被告丙○○全然不知情，實難令人
      誠服。
丁、本院查證人林登山、黃來春在原審法院前開各證言，經原審
    法院認無足可以作為被告乙○○不利之認定。檢察官復未提
    出適合於上開被訴犯罪事實之積極證據及說服之舉證責任，
    仍以證人林登山、黃來春在原審法院之證詞，作為不服原審
    關於被告乙○○部分之判決，上訴理由，仍無從獲得本院對
    被告乙○○上開被訴部分有罪之心證。次查原審法院對於被
    告乙○○有罪部分，量處有期徒刑壹年拾月，量刑妥適，並
    無過輕。再查原審法院關於被告丙○○判決無罪，係對於卷
    內訴訟資料復已詳加剖析，無從獲有罪之心證，而判決無罪
    ，檢察官對於被告丙○○上訴意旨徒憑已意以推測或擬制方
    法，指摘原審判決尚嫌未洽。經核檢察官對於被告乙○○、
    丙○○等二人上訴非有理由，應予駁回。被告乙○○對於原
    審法院有罪部分判決上訴意旨飾詞否認犯罪，並稱若仍認有
    罪判決請改判易科罰金或宣告緩刑等語，經核為無理由，應
    併予駁回。
戊、據上論結：應依刑事訴訟法第三百六十八條，判決如主文。
本案經檢察官丁○○到庭執行職務。
中　　華　　民　　國　　94　　年　　11　　月　　10　　日
　　　　　　　刑事第二庭　審判長法　官　方　艤　駐
　　　　　　　　　　　　　　　　法　官　胡　森　田
　　　　　　　　　　　　　　　　法　官　蕭　錦　鍾
上列正本證明與原本無異。
不得上訴。
　　　　　　　　　　　　　　　　書記官　江　玉　萍
中　　華　　民　　國　　94　　年　　11　　月　　11　　日
附錄本案論罪科刑法條：
刑法第二百十六條：
行使第二百十條至第二百十五條之文書者，依偽造、變造文書或
登載不實事項或使登載不實事項之規定處斷。
刑法第二百十五條：
從事業務之人，明知為不實之事項，而登載於其業務上作成之文
書，足以生損害於公眾或他人者，處三年以下有期徒刑、拘役或
五百元以下罰金。
                  　　　　　　　　　　　　　　　　　　Ｉ
